【裁判字號】    94,訴,1851
【裁判日期】    950727
【裁判案由】    偽造文書
【裁判全文】
臺灣臺北地方法院刑事判決              94年度訴字第1851號
公  訴  人  臺灣臺北地方法院檢察署檢察官
被      告  甲○○
                    （現另案於臺灣臺北看守所羈押中）
上列被告因偽造文書案件，經檢察官提起公訴（94年度撤緩偵字
第365號），本院判決如下：
    主    文
甲○○共同偽造公印文，處有期徒刑肆月，如易科罰金，以銀元
參佰元即新台幣玖佰元折算壹日。
扣案貼有甲○○照片之偽造「乙○○」身分證壹張沒收。
    犯罪事實
一、甲○○於民國九十二年二月二十二日或二十三日某時許，前
    往臺北市萬華區○○○路○段一○九號黃朝欽開設之「顯榮
    藝品店」，與黃朝欽（未據起訴）及另二名真實姓名不詳年
    約三十多歲之成年男子共同基於偽造公印文、國民身分證之
    犯意聯絡，由甲○○自行提供二吋照片一張交付予黃朝欽轉
    交其中某位不詳姓名之男子，旋由該男子偽造「內政部印」
    之公印文並貼上甲○○之照片，而偽造「乙○○」身分證一
    張後，復立即交由甲○○予以收受，足以生損害於乙○○及
    內政部對於國民身分證戶政管理之正確性，嗣為警洪財興持
    搜索票於九十二年二月二十五日上午十一時三十分許，在上
    址執行搜索時，甲○○遂當場出示該偽造之乙○○身分證，
    始查知上情。
二、案經內政部警政署航空警察局移送臺灣臺北地方法院檢察署
    檢察官偵查起訴。
    理    由
一、按被告以外之人於審判外之言詞或書面陳述，除法律有規定
    者外，不得作為證據，刑事訴訟法第一百五十九條第一項定
    有明文，此即學理上所稱之「傳聞證據排除法則」，而依上
    開法律規定，傳聞證據原則上固無證據能力，但如法律別有
    規定者，即例外認有證據能力。又被告以外之人於偵查中向
    檢察官所為之陳述，除顯有不可信之情況外，得為證據；又
    被告以外之人於審判外之陳述，雖不符合同法第一百五十九
    條之一至第一百五十九條之四之規定，但經當事人於審判程
    序同意作為證據，法院審酌該言詞陳述或書面陳述作成時之
    情況，認為適當者，亦得為證據，當事人、代理人或辯護人
    於法院調查證據時，知有第一百五十九條第一項不得為證據
    之情形，而未於言詞辯論終結前聲明異議者，視為有前項之
    同意，此觀諸同法第一百五十九條之一第二項、第一百五十
    九條之五規定甚明。查本判決下列所引用之證人乙○○於警
    詢及證人洪財興於偵查中向檢察官所為之陳述屬於審判外之
    陳述，然被告於本院準備程序時表示無意見而不予爭執（本
    院卷第三八頁），且迄至言詞辯論終結前亦未再聲明異議，
    且二位證人之陳述，係就親身經歷目擊之事實經過，證人洪
    財興於偵查中並經依法具結，復查無顯有不可信之情況，依
    法均得為證據。
二、訊據被告甲○○坦承有在上揭時、地將二吋照片一張交給黃
    朝欽，一、二小時後不詳姓名之男子即交付貼有其照片之偽
    造「乙○○」身分證一張，惟辯稱：交照片給黃朝欽時，並
    不知道他們要偽造身分證，我跟他很熟，所以他跟我借照片
    ，我也不以為意等語。經查：
  (一)證人乙○○於警詢中證稱：我的身分證於九十二年二月二十
    一日三時十分在我住家遭竊，而扣案貼被告照片之「乙○○
    」身分證並不是我失竊的那一張，但該身分證是偽造的（九
    十二年度偵字第一○八一六號卷第八至九頁）。證人即查獲
    警員洪財興亦於偵查中結證稱：被告（原名侯芳元）在我們
    搜索前主動拿出這張乙○○身分證說是偽造的，但被告並未
    自稱是乙○○等語（九十四年度撤緩偵字第三六五號卷第十
    七至十八頁）。而扣案之貼被告照片之「乙○○」身分證，
    經送內政部警政署刑事警察局鑑定認：「『乙○○』國民身
    分證上『內政部印』及印刷字跡均與樣張不相符，且未發現
    背面中正紀念堂螢光圖案，判係為偽造。」，亦有該局九十
    四年九月二十九日刑鑑字第○九四○一三七九五二號鑑定書
    及檢還之「乙○○」身分證附卷為憑（九十四年度撤緩偵字
    第三六五號卷第二○至二一之一頁），顯然，被告確實持有
    偽造之乙○○身分證。
  (二)被告雖辯稱：當時在黃朝欽店裡修電腦，並不知道黃朝欽拿
    照片去是要偽造身分證云云，惟查：被告於本院準備程序中
    供承：黃朝欽在跟另外兩名男子講偽造的事情時，我隱約有
    聽到，然後黃朝欽就來跟我要一張二吋照片等語（本院卷第
    三八頁）。顯然，被告對於共犯黃朝欽及另兩名男子偽造身
    分證之事已有認識，而仍交付二吋照片一張給黃朝欽，則被
    告交付二吋照片一張自係有偽造公印文及國民身分證之犯意
    明確，被告辯稱對黃朝欽所為全然不知，自屬事後卸責之詞
    ，不足採信，本件事證明確，被告犯行，自應依法論科。
三、查被告行為後，刑法於九十四年一月七日修正、九十四年二
    月二日總統公布，於九十五年七月一日施行，其中刪除刑法
    第五十五條後段，修正第二條、第二十八條、第三十三條、
    第四十一條之規定。按行為後法律有變更者，適用行為時之
    法律，但行為後之法律有利於行為人者，適用最有利於行為
    人之法律，現行刑法第二條第一項訂有明文，此即從舊從輕
    原則。此條規定乃與刑法第一條罪刑法定主義契合，而貫徹
    法律禁止溯及既往原則，係規範行為後法律變更所生新舊法
    律比較適用之準據法，是刑法第二條本身雖經修正，但刑法
    第二條既屬適用法律之準據法，本身尚無比較新舊法之問題
    ，應一律適用裁判時之現行刑法第二條規定以決定適用之刑
    罰法律，先予辨明。又以本次刑法修正之比較新舊法，應就
    本案罪刑有關之共犯、牽連犯、法定加減原因以及易科罰金
    等一切情形，綜其全部罪刑之結果而為比較（最高法院九十
    五年五月二十三日九十五年度第八次刑庭會議決議可資參照
    ）。經查：
  (一)刑法第二百十二條偽造特種文書罪，法定刑得科銀元三百元
    以下罰金，據修正後刑法施行法增訂第一條之一：「中華民
    國九十四年一月七日刑法修正施行後，刑法分則編所定罰金
    之貨幣單位為新臺幣。九十四年一月七日刑法修正時，刑法
    分則編未修正之條文定有罰金者，自九十四年一月七日刑法
    修正施行後，就其所定數額提高為三十倍。但七十二年六月
    二十六日至九十四年一月七日新增或修正之條文，就其所定
    數額提高為三倍」及刑法第三十三條第五款修正為：「主刑
    之種類如下：五、罰金：新臺幣一千元以上，以百元計算之
    」等規定，是依修正後之法律，刑法第二百十二條偽造特種
    文書罪所得科處之罰金刑最高為銀元九千元即新臺幣二萬七
    千元、最低為新臺幣一千元；然依被告行為時之刑罰法律，
    即罰金罰鍰提高標準條例第一條前段規定之提高倍數十倍及
    刑法第三十三條第五款規定之罰金最低額一元計算，該罪之
    罰金刑最高為銀元三千元即銀元九千元，最低額為銀元一元
    即新臺幣三元。因此，比較上述修正前、後之刑罰法律，自
    以被告行為時關於科處罰金刑之法律較有利於被告。
  (二)刑法第二十八條共犯之規定，於九十四年一月七日修正，九
    十五年七月一日施行前之規定為：「二人以上共同實施犯罪
    之行為者，皆為正犯。」，修正施行後之規定則為：「二人
    以上共同實行犯罪之行為者，皆為正犯。」，揆諸本條之修
    正理由係為釐清陰謀共同正犯，預備共同正犯，共謀共同正
    犯是否合乎本條規定之正犯要件。而本案被告與黃朝欽、二
    名不詳成年人共同偽造公印文及偽造特種文書之犯行，既屬
    實行犯罪行為之正犯，則適用修正施行前之刑法第二十八條
    論擬，並無不利於被告。
  (三)刑法第五十五條後段之牽連犯規定業於九十四年一月七日刪
    除，並於九十五年七月一日施行。是於新法修正施行後，行
    為人之方法、結果之數犯罪行為，即須分論併罰。此刪除雖
    非犯罪構成要件之變更，但顯已影響行為人刑罰之法律效果
    ，自屬法律有變更，依新法第二條第一項規定，比較新、舊
    法結果，仍應適用較有利於被告之行為時法律即舊法就其犯
    行論以牽連犯。
  (四)被告行為時之刑法第四十一條第一項前段易科罰金折算標準
    ，及修正前罰金罰鍰提高標準條例第二條前段（現已刪除）
    規定，就其原定數額提高為一百倍折算一日，則本件被告行
    為時之易科罰金折算標準，應以銀元三百元折算一日，經折
    算為新臺幣後，應以新臺幣九百元折算為一日。九十五年七
    月一日施行之刑法第四十一條第一項前段易科罰金折算標準
    已有修正，經比較新舊法結果，本案仍應適用較有利於被告
    之行為時法律即修正前刑法第四十一條第一項前段規定，定
    其折算標準。
  (五)綜合上述各條文修正前、後之比較，揆諸前揭最高法院決議
    及修正後刑法第二條第一項規定之「從舊從輕」原則，自應
    適用被告行為時之法律，即修正前刑法之相關規定及罰金罰
    鍰提高標準條例第一條前段及同條例修正前第二條規定，予
    以論處。至於沒收之從刑因附屬於主刑，自應依主刑所適用
    之法律即修正前刑法相關規定宣告之，附此敘明。
四、核被告所為，係犯刑法第二百十八條第一項之偽造公印文罪
    及修正前刑法第二百十二條之偽造國民身分證罪。被告與黃
    朝欽及二名真實姓名不詳年約三十多歲之成年男子基於共同
    犯罪之意思聯絡，相互謀議，而推由其中某男子為上開偽造
    公印文、偽造國民身分證之犯行，四人皆為共同正犯。被告
    偽造公印文、偽造國民身分證二罪間，有方法目的之牽連關
    係，為牽連犯，應從情節較重之偽造公印文罪處斷。爰審酌
    被告之犯罪之動機、手段、目的，犯罪後飾詞卸責，惟遭警
    方查獲時主動出示偽造證件等一切情狀，量處如主文所示之
    刑，並依修正前刑法第四十一條第一項前段諭知易科罰金之
    折算標準。扣案之貼被告照片之偽造「乙○○」身分證一張
    ，為被告所有因犯罪所得之物，爰依修正前刑法第三十八條
    第一項第二款規定沒收。至於共犯所偽造之「內政部印」公
    印文，係以不詳方式為之，無法證明確有「內政部印」之印
    章存在，故本件不依刑法第二百十九條之規定諭知沒收，亦
    併敘明。
據上論斷，應依刑事訴訟法第二百九十九條第一項前段，刑法第
二條第一項、修正前刑法第二十八條、第五十五條後段、第二百
十二條、刑法第二百十八條第一項、修正前刑法第四十一條第一
項前段、第三十八條第一項第三款，罰金罰鍰提高標準條例第一
條前段，同條例修正前第二條，現行法規所定貨幣單位折算新台
幣條例第二條，判決如主文。
本案經檢察官蕭惠菁到庭執行職務。
中    華    民    國    95    年    7     月    27    日
                  刑事第十庭審判長法  官  林婷立
                                  法  官  林柏泓
                                  法  官  紀文惠
以上正本證明與原本無異。
如不服本判決，應於判決送達後10日內，向本院提出上訴狀。
                                  書記官  劉新怡
中    華    民    國    95    年    7     月    27    日


司法院資訊處製作；財團法人民間司法改革基金會備份。
